【裁判字號】    90,台上,7970
【裁判日期】    901227
【裁判案由】    違反水土保持法
【裁判全文】
最高法院刑事判決                                九十年度台上字第七九七○號
    上  訴  人  甲○○
右上訴人因違反水土保持法案件，不服台灣高等法院中華民國八十八年九月三十日第
二審判決（八十八年度上訴字第三○五○號，起訴案號：台灣板橋地方法院檢察署八
十七年度偵字第二一○三○號），提起上訴，本院判決如左：
    主  文
原判決撤銷，發回台灣高等法院。
    理  由
本件原判決認定上訴人甲○○明知其所有坐落於台北縣樹林鎮○○○段蓋淡坑小段第
三十九之七地號土地，業經台灣省政府報請行政院核定公告為水土保持法第三條第三
款所稱之山坡地，其為土地所有人，即為水土保持義務人。因該土地常因大雨導致土
石流至隔鄰居民張明傳之土地上，經張明傳反應，上訴人未依法擬具水土保持計畫，
送請主管機關核定，未經同意即自民國八十七年五月間起，陸續僱用不知情之工人在
該處修築擋土牆及修建溝渠，修築面積達五百六十八平方公尺，使該地表遭破壞，致
生水土流失。嗣於八十七年八月六日，該處復因雨水沖刷，土地發生崩塌、土石流失
，土石流入附近詹順發住宅前，上訴人另僱用不知情之陳坤昌駕駛挖土機清理崩塌之
土石時，為警查獲等情。因而維持第一審論處上訴人在私人山坡地內未經同意擅自從
事開挖整地使用，致生水土流失罪刑之判決，駁回上訴人在第二審之上訴，固非無見
。
惟查：(一)、水土保持法第三十二條第一項之罪，以「在公有或私人山坡地或國、公有
林區或他人私有林區內未經同意擅自墾殖、占用或從事第八條第一項第二款至第五款
之開發、經營或使用，致生水土流失或毀損水土保持之處理與維護設施」為要件，該
條之規定，雖重在農、林、漁、牧地，山坡地或林區之水土保持，但亦含有竊佔罪之
性質；其所謂「未經同意」，乃指未經土地所有權人之同意而言。而公、私有土地之
經營或使用，依水土保持法應實施水土保持處理與維護者，該土地之經營人、使用人
或所有人，為水土保持法所稱之水土保持義務人，故水土保持義務人即為有權使用山
坡地之人。倘土地所有權人本人或經土地所有權人之同意，或其他有使用權之人為墾
殖、占用或開發經營者，縱未依水土保持技術規範實施水土保持之處理與維護，應屬
違反同法第三十三條第一項第一款規定，處以罰鍰之範疇，不得依同法第三十二條規
定課以刑事責任。如水土保持義務人為開發或經營山坡地，違反該法第十二條至第十
四條之規定，致生水土流失者，應適用水土保持法第三十三條第三項前段論處。如無
權使用山坡地之人，卻在公有或私人山坡地內未經同意擅自墾殖、占用或從事同法第
八條第一項第二款至第五款之開發、經營或使用，致生水土流失者，即應依水土保持
法第三十二條第一項之規定處罰。此觀水土保持法第四條、第八條、第三十二條、第
三十三條之規定自明。原判決以上訴人為坐落於台北縣樹林鎮○○○段蓋淡坑小段第
三十九之七地號山坡地之所有權人，屬水土保持義務人，乃竟認其未依法擬具水土保
持計畫，送請主管機關核定，即在上開土地上開挖整地，修築擋土牆及修建溝渠，致
生水土流失，為未經同意，擅自使用，而論處水土保持法第三十二條第一項之罪，揆
諸前揭說明，自有適用法則不當之違法。(二)、原判決認上訴人在前揭土地修築擋土牆
及修建溝渠，致生水土流失云云；惟就如何認定客觀上已有發生水土流失之具體事實
存在，並未詳加說明其理由，且資為其判斷基礎之檢察官勘驗筆錄 (見偵查卷第二七
頁 )、土地登記簿謄本、土地複丈成果圖，均無前揭土地已致生水土流失之記載，原
判決遽採為認定上訴人犯罪之論證，亦有可議。上訴意旨指摘原判決不當，非無理由
，應認有發回更審之原因。
據上論結，應依刑事訴訟法第三百九十七條、第四百零一條，判決如主文。
中      華      民      國     九十     年     十二     月    二十七    日
                              最高法院刑事第十庭
                                  審判長法官  陳  炳  煌
                                        法官  陳  正  庸
                                        法官  韓  金  秀
                                        法官  吳  信  銘
                                        法官  徐  文  亮
      右正本證明與原本無異
                                              書  記  官
中      華      民      國    九十一    年      一      月      三      日


司法院資訊處製作；財團法人民間司法改革基金會備份。
